臺灣高等法院花蓮分院刑事判決　　　　　94年度上訴字第61號
上　訴　人
即　被　告　乙○○
　　　　　　　　　　　號
上　訴　人
即　被　告　甲○○
　　　　　　　　　　　2號
　　　　　　　　　　（另案在臺灣臺東監獄執行中）
上　一　人
指定辯護人　蘇建榮律師
上列上訴人因傷害致死案件，不服臺灣臺東地方法院92年度訴字
第250號中華民國94年2月17日第一審判決（起訴案號：臺灣臺東
地方法院檢察署92年度偵字第1604號），提起上訴，本院判決如
下：
    主  文
原判決關於被告乙○○部分撤銷。
乙○○被訴傷害致死罪部分，公訴不受理。
其餘上訴駁回。
    事  實
一、乙○○與鄭坤龍均係從事資源回收業者，於92年6月14日晚
    間10時許，乙○○與其妻周金雀先後至巫介仁、李秀玲（起
    訴書誤載為周金雀）夫婦位於臺東縣鹿野鄉○○村○○路○
    段170及172號住處後方附設之卡拉ＯＫ店內，與巫氏夫婦、
    鄭坤龍、戴福來、蔡啟明、張玉榮等人一同飲酒作樂，席間
    鄭坤龍思及前因與乙○○爭相向巫介仁收購廢鐵未果一事，
    已對乙○○心生不滿，並因邀乙○○唱歌遭拒，遂恃酒逞勇
    ，以擲茶杯之方式挑釁乙○○，幸乙○○閃避得宜而未受傷
    ，詎鄭坤龍仍不干休，又再度持茶杯丟擲乙○○，致乙○○
    心中不快，亟思報復，乃決意邀同綽號「王哥」之友人甲○
    ○前來教訓鄭坤龍，遂離席駕車外出，至同鄉○○村○○路
    ○段302號甲○○住處，徵得甲○○同意後，將其載回上址，
    惟甲○○到場時，因見其友人蔡啟明在場，且在場諸人勸諭
    雙方迨翌日上午9時再行協調爭端，曾、方2人遂暫時按下報
    復之舉，惟心中仍甚不悅，不願續與鄭坤龍同桌共飲，2人
    乃偕蔡啟明、巫介仁移席卡拉ＯＫ店前方，另闢桌飲酒。至
    當晚12時許，乙○○偕甲○○起身外出至卡拉ＯＫ店旁停車
    處，欲駕其吉普車載甲○○離去之際，因鄭坤龍追出拉扯坐
    在駕駛座上之乙○○，正欲上車之甲○○見狀即由駕駛座另
    側繞至鄭坤龍處，欲將2人拉開，而乙○○見狀，因餘恨未
    消，乃承續上開報復之念，與甲○○共同基於傷害之犯意聯
    絡，2人均明知甲○○身高178公分，體格壯碩，鄭坤龍身高
    僅165公分，酒醉體弱，且明知胸、腹部位乃人體重要臟器
    所在，客觀上可預見倘猛力毆打鄭坤龍胸、腹部，將可能造
    成鄭坤龍臟器破裂，致生死亡之結果，竟仍由甲○○徒手毆
    打鄭坤龍胸部，並繼起腳猛力踢踹鄭坤龍腹部，造成鄭坤龍
    後仰倒地，致鄭坤龍受有胸腹部、背部多處挫瘀傷及腹部鈍
    傷等傷害。鄭坤龍受重擊後，乃沿臺東縣鹿野鄉○○村○○
    路○段，向西奔行逃跑，惟乙○○、甲○○2人仍不罷休，由
    乙○○駕車載同甲○○在後追趕，欲再行毆打鄭坤龍，鄭坤
    龍遂逃至該路2段167號其表哥戴福來住處，向其表哥戴福來
    與表嫂江琇滿求救，並入內打電話向友人洪保福求援，曾、
    方2人追至戴福來上址後，因見鄭坤龍躲入戴福來家中，乃
    下車分別拾取戴福來鄰居李寶彩置於住處前之拖把、木棍各
    1支，在戴福來家門口叫囂，猶欲繼續攻擊鄭坤龍，幸江琇
    滿見狀上前阻止，2人始罷手離去，並往同路98號李鐵強所
    營臭豆腐店內飲酒。惟鄭坤龍遭毆打後心有未甘，見2人離
    去，復返回卡拉ＯＫ店旁停車處駕其車，尋至李鐵強店前，
    拿取其置於車上之拆卸輪胎鐵製工具1支，下車在店門口對
    曾、方2人挑釁，曾、方2人見狀，復分持空酒瓶1支，欲上
    前教訓鄭坤龍，幸洪保福偕同臺東縣鹿野鄉永安村村長陳宗
    猛及蕭進雄、林家億等人趕至現場勸阻，曾、方2人始放下
    手中酒瓶，而未再起衝突，陳宗猛等人遂立刻將鄭坤龍送至
    慈濟醫院關山分院救治，並通知鄭坤龍之弟鄭坤雄前往探視
    ，嗣因鄭坤龍腹痛不止，經鄭坤雄載往臺東基督教醫院轉診
    救治，仍因腹部鈍擊傷併小腸破裂引發之腹膜炎併敗血症，
    而於同月20日上午9時10分許不治死亡。
二、案經鄭坤龍之母丙○○○訴由臺東縣警察局關山分局報請臺
    灣臺東地方法院檢察署檢察官偵查起訴。
    理  由
壹、有罪部分
一、訊據上訴人即被告甲○○矢口否認有何傷害被害人鄭坤龍致
    死之犯行，辯稱：當晚是應乙○○之邀前去調解糾紛，本來
    已商定翌日上午9時再談，但在乙○○要載伊離去時，鄭坤
    龍又來拉乙○○，伊才過去把鄭坤龍拉開，並用腳撥開鄭坤
    龍左腳，但伊沒有踼鄭坤龍肚子，也沒有追打鄭坤龍，伊與
    乙○○駕車經過戴福來家門前時，又遭鄭坤龍持械阻擋，才
    下車與乙○○分持木棍、拖把以備自衛，並非要打鄭坤龍，
    伊不知道鄭坤龍的傷是如何造成的云云。
二、經查：
（一）非供述證據部分
      被害鄭坤龍於92年6月20日上午9時10分許，因腹部鈍擊傷
      併小腸破裂引發之腹膜炎併敗血症之事實，有臺東基督教
      醫院診斷證明書、臺灣臺東地方法院檢察署相驗屍體證明
      書、驗斷書各1份及相驗照片16幀在卷可稽。且被害人鄭
      坤龍自89年7月間至本件案發前並無何重大疾病就醫記錄
      ，其於案發日後就診，經診斷受有胸腹部多處挫傷、背部
      多處瘀傷，認係因腹部鈍擊傷併小腸破裂，引發腹膜炎併
      敗血症於92年6月20日死亡，死亡方式與外力毆打有因果
      關係，是為他殺，其腹部傷應該是腳踢造成，因其力量大
      且集中，較易引起小腸破裂等情，有中央健保局92年7月1
      8日健保字第0920029022號函文、法務部法醫研究所93年1
      2月27日法醫理字第0930004580號函覆鑑定意見1件在卷可
      考。是被害人鄭坤龍係因遭他人以腳踢傷腹部，致小腸破
      裂，引發腹膜炎併敗血症死亡之事實，應堪認定。惟究係
      遭何人以腳踢傷腹部，則為本案應審究之點。
（二）認定被告甲○○犯罪所憑供述證據部分
    (一)被告乙○○與被害人鄭坤龍於右揭時間，在證人巫介仁之
      卡拉ＯＫ店內，因酒後唱歌一事爭執，嗣被告乙○○離席
      帶同被告甲○○到場等情，業據證人蔡啟明、巫介仁、周
      金雀、李秀玲、戴福來等人於原審審理時證述明確（原審
      卷228、234、244、252、256頁），並為被告甲○○所不
      爭執。
    (二)被告甲○○於警詢、偵查及原審羈押訊問時坦承確曾在證
      人巫介仁上開卡拉ＯＫ店旁停車處以手推、腳踢被害人鄭
      坤龍等語（警卷9頁、偵查卷6頁、92年聲羈字第48號卷8
      頁）。
    (三)證人蔡啟明證稱：當晚要離去時，伊到巫介仁家的側門停
      車的地方去牽機車，被告2人就去開吉普車，死者就從旁
      邊衝過來，並要拉扯乙○○，當時乙○○已坐在吉普車上
      先發動車子，甲○○則坐在旁邊，在死者拉扯乙○○的時
      候，甲○○就下車走過來說不是講好了，為何你還這麼的
      「盧」（台語發音），然後甲○○就推了死者一把，死者
      就往後仰，當時天色是暗暗的，伊看到甲○○是用腳踢死
      者一腳，但踢到何部位伊不清楚，死者就爬起來，往西邊
      戴福來家方向跑等語（原審卷228頁）。
    (四)證人江琇滿證稱：當時被害人有將衣服掀起來，伊有看到
      被害人肚子瘀青，並說是被告2人暗算他的等語（原審卷2
      64、268頁）。
    (五)證人陳宗猛證稱：「（問：你到李鐵強家裡看到鄭坤龍的
      時候，其情形為何？）就是有點醉意，然後臉部有受傷，
      胸前衣服上有血。」、「除了嘴角及臉部流血外他有說他
      肚子痛的很厲害，我就請洪保福開車載他到關山慈濟醫院
      ，然後我就開車跟在後面。」「（問：當時醫生有無講什
      麼？）醫生講說目前檢查除外傷外，其餘都沒有什麼事，
      過了1、2個小時鄭坤龍說肚子還在痛，醫師就建議轉到臺
      東基督教醫院。」、「後來是他弟弟鄭坤雄載他去臺東基
      督教醫院，我們就回去了。」、「（問：在醫院的時候有
      無聽鄭坤龍講說其他事情？）有說是跟乙○○、甲○○發
      生衝突。」、「（問：當時鄭坤龍有無說是被告2人打他
      的？）有的。」等語（原審卷306-308頁）。
    (六)證人蕭進雄證稱：「（問：當時你看到鄭坤龍的時候，他
      的狀況如何？）那時候他還沒有很醉，狀況還好，有說肚
      子很痛。」等語（原審卷312頁）。
    (七)證人鄭坤雄證稱：「（問：你到關山慈濟醫院的時候，鄭
      坤龍有無跟你講什麼？）我有問他說到底是什麼事情，他
      有說在卡拉ＯＫ店那邊的時候，被王哥他們打。」、「（
      問：他確定被王哥打之外，是否還有說有無其他人打他？
      ）他說是2、3個人打，除了王哥之外還有作回收的乙○○
      。」等語（原審卷327頁）。
    (八)證人戴福來證稱：「先起衝突的時候，我還沒有看到甲○
      ○，後來等我看到甲○○的時候，是鄭坤龍全身都是血的
      時候，並跑進我們家的時候，那時我才看到甲○○。」、
      「那時候被告2人就到我家隔壁拿木棍還說要讓他死，當
      時死者就一直要出來，我就和我太太就一直擋在外面不讓
      死者出來。」「（問：當時你看到被告他們追到你家的時
      候，有無開什麼交通工具？）就開著1部吉普車。當時被
      告他們停下來就是還要繼續打就對了。」（原審卷256、2
      59頁）。
    (九)證人江琇滿證稱：「（問：那1台白色車子追上來的時候
      ，上面坐著什麼人？）就是在庭被告2人。」、「他們就
      到隔壁拿東西，當時鄭坤龍也要拿釣具要衝出來，我就趕
      快把他擋住。」、「（問：死者是如何到妳家的？）他是
      跌跌撞撞的衝進來，並說有人要暗算他，並要拿旁邊的釣
      具，隔沒有多久，被告2人他們就追過來，並在外面叫囂
      很久大約有10幾分鐘，後來他們2人才說看我的面子才開
      車走的。」等語觀之（原審卷264、268頁），
    (十)綜上證人蔡啟明、戴福來、江琇滿、陳宗猛、蕭進雄、鄭
      坤雄等所述，足見被害人當日腹部確係受有嚴重傷害，而
      此一傷害乃由被告甲○○以腳踢所致無疑，被告甲○○於
      警詢、偵查及原審羈押訊問時之自白與事實相符，自可採
      信。另被害人遭被告甲○○毆打後，被告2人復駕車追趕
      喊打等情，亦堪認定。
（三）被告甲○○與被告乙○○就傷害被害人犯行，應有共同犯
      意聯絡
      案發當日在場飲酒之人，證人戴福來為被害人表哥，而被
      告甲○○與被害人並無何深交，被告乙○○何須找被告方
      賢瑞賢出面，反之，被告甲○○曾幫忙被告乙○○從事資
      源回收工作約2個月，期間曾給付新資等情，業據證人即
      被告乙○○之妻周金雀證述無訛（原審卷224-225 頁），
      被告乙○○與被告甲○○間有實質僱傭關係，是被告乙○
      ○不請託在場諸人排解紛爭，反離席駕車邀同與其共事之
      被告甲○○前往，顯然意在教訓被害人無疑。況當被告甲
      ○○出手教訓被害人時，被告乙○○在旁非但未加阻止，
      反在被害人已受有傷害之情形下，仍與被告甲○○駕車追
      逐被害人，及至見被害人藏身證人戴福來家中時，猶不罷
      休，仍與被告甲○○分持木棍、拖把在外叫囂，乃至其後
      見被害人在李鐵強店外，外觀上可見明顯傷勢時，仍與被
      告甲○○分持酒瓶上前理論，可見被告甲○○與乙○○就
      前開傷害犯行，有犯意之聯絡應可認定。
（四）被告甲○○就傷害被害人致死，應有預見可能
      按胸、腹部位乃人體重要臟器所在，倘猛力毆打胸、腹部
      ，將可能造成死亡之結果，此為一般人於客觀上所得認識
      ，被告2人均為智識熟慮之成年人，當亦有預見上開情事
      之可能。查被害人身高僅165公分，有上開驗斷書在卷可
      考，而被告甲○○自承身高178公分，被告2人均明知被告
      甲○○體格壯碩，身材遠勝被害人，而被害人酒醉體弱，
      竟仍由被告甲○○出手毆打被害人胸部，進而起腳猛力踢
      踹被害人腹部，致被害人之小腸破裂，復沿路追趕負傷逃
      跑之被害人。因之，被告2人主觀上雖無致被害人於死之
      故意，然該行為於客觀上有致被害人受傷致死之可能，當
      為被告2人於客觀上所能預見，要屬無疑。
三、被告甲○○辯解不可採部分
    (一)被告甲○○辯稱：只有用腳撥開被害人左腳云云。然其以
      腳踢被害人之事實，已如前述，故事後該等辯詞，無非避
      重就輕卸責之詞，不足採信。
    (二)被告甲○○雖辯稱：當時是要駕車回甲○○家，因為被害
      人持拔輪胎的鐵器攔下才下車云云，而證人蔡啟明亦證稱
      ：因為被告他們家的方向和戴福來的家方向是一樣的，後
      來被告開車時，乙○○也跟甲○○講說王哥我們回去了，
      在他們倒車的時候，我就騎乘機車回家了等語（原審卷23
      2頁）。惟被告追打被害人等情，已如前述，且證人蔡啟
      明僅係聽聞被告2人說要回家云云，至被告2人內心係在追
      打被害人或已放棄報復之念欲駕車返家，則非證人蔡啟明
      所能探知，且證人蔡啟明並未目睹被告2人追趕被害人情
      景，是即令其曾聽聞上開言語，亦不足證明被告2人無追
      打被害人之意。另被害人當時並未返回停車處即徒步奔往
      證人戴福來住處，業據證人蔡啟明、周金雀證述明確，應
      尚無暇拿取任何工具，且果若被害人當時持有鐵製拔輪工
      具，當可立即持以反擊，又何須拔腿逃跑？況證人江琇滿
      亦證稱：當時鄭坤龍是跌跌撞撞衝進來，並要拿旁邊釣具
      ，是拿了東西之後，被告的車子才衝過來，等到被告他們
      要拿東西的時候，被害人手上的釣具早就被伊丟到旁邊去
      了等語（原審卷268頁），亦稱見到被害人至其住處時，
      並未持有任何工具，足見被害人奔至證人戴福來住處時，
      並未持任何工具甚明；矧當時情況，被告2人既係駕車，
      果欲返家，大可毋庸理會徒步之被害人而逕行離去，何須
      下車分持拖把、木棍在證人戴福來家門口與被害人對峙？
      證人李秀玲亦證稱：「那天我關鐵門之後，我上2樓時有
      聽到講話很大聲，我就在2樓陽台隔著鋁門，就看到被告
      2人有到江琇滿隔壁家去拿東西，但我看不清楚是拿什麼
      東西，當時我有看到鄭坤龍從江琇滿家裡要衝出來，但江
      琇滿一直不讓他出來，所以我看到的時候雙方就沒有什麼
      肢體衝突。」等語（原審卷251頁），亦可證當時被害人
      並無如被告2人所言，持器械攔阻被告2人去路之情，是依
      證人江琇滿、戴福來、李秀玲等人上開所見，及被告2人
      行止觀之，被告2人確係駕車在後追趕被害人無疑。
    (三)綜上所述，本件事證已臻明確，被告甲○○所辯不足採信
      ，犯行堪以認定，應依法論科。
四、核被告甲○○所為，均係犯刑法第277條第2項前段之傷害人
    之身體，因而致人於死罪。被告甲○○與乙○○2人間，就
    前開犯行，有犯意聯絡及行為分擔，均為共同正犯。原審審
    酌被告乙○○因遭被害人挑釁，明知被害人勢單力孤，竟不
    能忍一時之氣，竟邀被告甲○○恃強逞兇，下手凶猛，致生
    嚴重後果，及被告於犯後不知悔悟，避重就輕，且毫無與被
    害人家屬和解之意等一切情狀，量處有期徒刑7年6月，並諭
    知扣案之拖把及木棍各1把，並非被告所有供本件犯罪所用
    之物，爰不為沒收之宣告，認事用法均無違誤，量刑亦稱妥
    適，被告甲○○上訴否認犯罪，為無理由，應予駁回。
貳、不受理部分
一、公訴意旨略以：被告乙○○與被告甲○○於前述事實欄所述
    時地傷害被害人鄭坤龍致死，亦同涉刑法第277條第2項前段
    傷害致死罪等情。
二、按被告死亡者，應諭知不受理之判決，刑事訴訟法第303條
    第5款定有明文。茲被告乙○○已於原審判決後之94年8月10
    日死亡，有死亡證明書乙紙在卷可稽，揆諸前開法條，爰不
    經言詞辯論，逕由本院就該部分撤銷改判，諭知不受理之判
    決。
據上論斷，應依刑事訴訟法第368條、第369條第1項、第307條、
第303條第5款，判決如主文。
本案經檢察官崔紀鎮到庭執行職務。
中　　華　　民　　國　　94　　年　　11　　月　　24　　日
                  刑事庭審判長法  官  謝志揚
                              法  官  賴淳良
                              法  官  湯文章
以上正本證明與原本無異。
如不服本判決，應於判決送達後10日內向本院提出上訴狀。（須
附繕本）
                              書記官  李德霞
中　　華　　民　　國　　94　　年　　11　　月　　24　　日
附錄本判決論罪科刑法律條文
刑法第277條：
傷害人之身體或健康者，處3年以下有期徒刑、拘役或1千元以下
罰金。
犯前項之罪因而致人於死者，處無期徒刑或7年以上有期徒刑；
致重傷者，處3年以上10年以下有期徒刑。
